最　高　行　政　法　院　判　決　　　　　　　　　九十一年度判字第一七五三號
　　上　訴　人　虔祥企業股份有限公司
　　代　表　人　甲○○
　　被 上訴 人　經濟部工業局
　　代　表　人　乙○○
右當事人間因促進產業升級條例事件，上訴人對於臺北高等行政法院中華民國九十年
七月二十六日八十九年度訴字第二三九五號判決，提起上訴，本院判決如左：
　　主  文
上訴駁回。
上訴審訴訟費用由上訴人負擔。
　　理  由
一、本件上訴人於原審起訴主張：(一)被上訴人八十九年五月九日工（八九）中字第五
    六○二六二號函復說明：本案應依促進產業升級條例第六十條之規定辦理云云，
    本案倘確應於辦理建築物所有權移轉時，報經其核准，在上訴人會同慶連公司、
    延宗公司三方聯名申請並備妥文件，報請台南縣政府層轉被上訴人核准時，其未
    敘明實質審查是否合乎規定，僅略敘該建築物業經移轉登記為承受人上訴人所有
    ，有關轉售事宜，不予核定。對於上訴人依促進產業升級條例第六十條規定提出
    之申請案未予實質審查，卻函文上訴人及台南縣政府、台南縣麻豆地政事務所應
    依促進產業升級條例第六十條規定辦理，上訴人甚感疑惑，試問上訴人不是已踐
    行促進產業升級條例第六十條規定之程序呈請被上訴人核准嗎？至於地政機關為
    何將前揭建築物移轉登記完畢，並非上訴人所能過問。被上訴人仍可就本案實質
    審查，若能符合規定，非不能補行核發核准證明予上訴人，並可在其權限範圍內
    函文台南縣麻豆地政事務所，為共同一體之行政機能，互相協助或促請其注意，
    即可結案，上訴人也不致於無所適從。被上訴人未詳予審查，率爾認事用法，影
    響上訴人權益至鉅。(二)上訴人依促進產業升級條例第六十條規定，呈請被上訴人
    核准及核發證明文件既不得要領，乃退一步援引法律不溯及既往原則並請其釋示
    促進產業升級條例第六十八條之規定，該條規定：「本條例施行前，依原獎勵投
    資條例編定之工業用地、開發之工業區及投資開發工業區之公民營事業、土地所
    有權人，依本條例編定、開發工業區，其土地之租售、使用、管理，適用本條例
    之規定。」若依條文文義來解釋，在促進產業升級條例公布施行（八十年一月一
    日）前，『建築物』無明文規定應適用促進產業升級條例，按前揭建築物由慶連
    公司於七十二年、七十四年所建，係在促進產業升級條例公佈施行前，依首揭法
    律不溯及既往原則，不必適用促進產業升級條例第六十條之規定，且亦無明文規
    定應依促進產業升級條例第六十八條規定而準用第六十條之規定。促進產業升級
    條例第六十八條之規定既未明示涵蓋建築物，前揭建築物所有權移轉可否不須報
    請被上訴人核准及核發證明文件，上訴人曾函文請其核示，並提出以下法律見解
    ，第一：促進產業升級條例中第五十四條、第五十五條、第五十六條、第五十九
    條、第六十條、第六十一條、第六十二條等都在條文中將土地和建築物分別列舉
    ，第六十八條既未將建築物條列其中，自不能將土地之使用，予以擴大解釋。第
    二：依土地法第八十條之規定：「土地使用，謂施以勞力資本為土地之利用。」
    而本案僅是所有權人名義之變更，並非在原有土地施以勞力資本。原處分、訴願
    決定均駁回上訴人之請求，惟未敘明不採納上訴人見解之理由，卻斷章取義謂：
    「前揭建築物由慶連公司於七十二年、七十四年所建，惟其後租賃予延宗公司，
    ．．．。以前述各該事實均發生於促進產業升級條例施行期間。」訴願決定既然
    已查明前揭建築物由慶連公司於七十二年、七十四年所建，卻又謂該事實均發生
    於促進產業升級條例施行期間（八十年一月一日起施行），所持理由前後矛盾，
    其訴願決定，顯有決定不載理由及所載理由相矛盾之當然違背法令。為此訴請為
    撤銷原處分及訴願決定之判決。
二、被上訴人則以：(一)查上訴人及慶連公司、延宗公司三方聯名申請轉售台南縣官田
    鄉鎮二鎮小段五九三地號上之建築物（建號六○、一四一號）予上訴人案，
    該三方聯名八十九年五月二日申請書事由略以：「茲因慶連公司所有位於台南縣
    官田鄉鎮二鎮小段伍玖參號之建築物，建號陸零及建號壹肆壹，所有權欲移
    轉給虔祥企業股份有限公司，．．．請核發證明以便憑辦所有權移轉登記」。依
    案附建物登記謄本記載所申請轉售之建築物（建號六○、一四一號）業經地政機
    關核准移轉所有權登記為上訴人所有。依促進產業升級條例第六十條第四項規定
    向地政機關申辦所有權移轉時，應檢附工業主管機關核准轉售證明文件，惟本案
    未檢附工業主管機關核准轉售證明文件，系爭建築物即經地政機關核准所有權移
    轉登記為承購人上訴人所有，於法即有程序未符。所請申請核發轉售證明文件，
    自無須再予以實質審查。(二)依促進產業升級條例第六十八條規定：「本條例施行
    前，依原獎勵投資條例編定之工業用地、開發之工業區及投資開發工業區之公民
    事業、土地所有權人，依本條例編定、開發工業區，其土地之租售、使用、管理
    ，適用本條例之規定。」又依促進產業升級條例第六十條第四項規定：「申辦工
    業區土地或建築物所有權移轉時，應報經工業主管機關核准，並檢附核准之文件
    申辦所有權移轉登記。」系爭之建築物座落政府開發之官田工業區內，自應適用
    本條例之規定。(三)另查該三方聯名八十九年五月二日申請書說明一：「前揭建築
    物係位於台南縣官田工業區，依法律規定，於所有權移轉時，應報經工業主管機
    關核准，並檢附核准之文件申報所有權移轉登記」顯示上訴人自始即瞭解該建築
    物依法律規定，於所有權移轉時，應報經工業主管機關核准，並檢附核准之文件
    申報所有權移轉登記。所稱「．．．依法律不溯及既往原則．．．申請移轉讓與
    虔祥公司之建築物（建號六○、一四一號）．．．，似不應依促進產業升級條例
    第六十八條規定加以類推適用第六十條之規定」乙節，顯互相矛盾。(四)依促進產
    業升級條例第六十條第四項：「申辦工業區土地或建築物所有權移轉時，應報經
    工業主管機關核准，並檢附核准之文件申辦所有權移轉登記。」之規定，於移轉
    所有權登記之前，即應申請核發工業主管機關之核准文件，如可於事後再補行申
    請，而昧視不符程序規定並予以實質審查，如此申請人不依程序申請、地政機關
    疏於審查，則該規定豈非形同具文。因促進產業升級條例未定罰則，故僅函復以
    「不予核定」。(五)上訴人於起訴狀所述「被上訴人理應協助上訴人，協調相關機
    關給予必要協助，方是解決之道。」上訴人既已取得系爭建築物之所有權，究要
    被上訴人協調解決何事？無從瞭解。惟如係要被上訴人協調解決取得所有權登記
    後之相關事宜，則已非工業主管機關權責範圍等語資為抗辯。
三、原審斟酌全辯論意旨及調查證據之結果，以按「本條例施行前，依原獎勵投資條
    例編定之工業用地、開發之工業區及投資開發工業區之公民事業、土地所有權人
    ，依本條例編定、開發工業區，其土地之租售、使用、管理，適用本條例之規定
    。」「申辦工業區土地或建築物所有權移轉時，應報經工業主管機關核准，並檢
    附核准之文件申辦所有權移轉登記。」促進產業升級條例第六十八條、第六十條
    第四項定有明文。本件上訴人及慶連公司、延宗公司三方聯名申請轉售台南縣官
    田鄉鎮二鎮小段五九三地號上之建築物（建號六○、一四一號）予上訴人案
    ，該三方聯名八十九年五月二日申請書事由記載：「茲因慶連公司所有位於台南
    縣官田鄉鎮二鎮小段伍玖參號之建築物，建號陸零及建號壹肆壹，所有權欲
    移轉給虔祥企業股份有限公司，懇請核發證明以便憑辦所有權移轉登記」說明一
    記載：「前揭建築物係位於台南縣官田工業區，依法律規定，於所有權移轉時，
    應報經工業主管機關核准，並檢附核准之文件申報所有權移轉登記」，惟依所附
    建物登記謄本記載所申請轉售之建築物（建號六○、一四一號），業經地政機關
    核准移轉所有權登記為上訴人所有，此有該申請書及建物登記謄本附原處分卷可
    稽。又依原處分卷附資料顯示，早在六十七年十一月六日官田工業區地籍整理時
    ，台南縣政府即將系爭建築物坐落之台南縣官田鄉鎮二鎮小段五九三地號土
    地編定為工業用地，且系爭建築物曾租賃予延宗公司，並由該公司於八十七年十
    月十三日以興辦工業人身分，依促進產業升級條例申請工廠設立許可登記使用迄
    今，另依系爭建築物登記謄本記載，所有權人為上訴人，登記日期為八十九年五
    月一日，登記原因發生日期為八十九年四月二十五日，以上事實均發生於首揭促
    進產業升級條例施行期間（八十年一月一日施行，修正條文自八十九年一月一日
    起施行），自應適用本條例之規定。被上訴人基於主管機關之立場，認系爭建築
    物於辦理所有權移轉時，應報經核准，並檢附核准之文件申辦所有權移轉登記；
    又因被上訴人於受理本件申請審查時，系爭建築物已登記為上訴人所有，被上訴
    人遂以八十九年五月九日工（八九）中字第五六○二六二號函復：有關轉售事宜
    ，不予核定，揆諸首揭規定，自無違誤，訴願決定予以維持，亦無不合。上訴人
    雖訴稱被上訴人與地政機關為共同一體之行政機能，非不能補行核發核准證明文
    件予上訴人，以資結案，且本件係移轉建築物之所有權，而非土地，依促進產業
    升級條例第六十八條規定，應無該條例之適用云云。惟查，系爭建築物於移轉所
    有權時，應報經工業主管機關核准，並檢附核准之文件申辦所有權移轉登記，前
    已詳述，且上訴人亦向被上訴人申請核發核准系爭建築物轉售之證明文件，尤足
    顯示其亦有此認識，茲又訴稱移轉系爭建築物所有權時，無須報經工業主管機關
    核准，寧非互相矛盾。次查依促進產業升級條例第六十條第四項：「申辦工業區
    土地或建築物所有權移轉時，應報經工業主管機關核准，並檢附核准之文件申辦
    所有權移轉登記。」之規定，於移轉所有權登記之前，即應向工業主管機關申請
    核發核准之文件，此乃所有權移轉登記之前提要件，顯非所有權移轉登記後可得
    補行申請，上訴人不依法律規定之程序辦理，事後卻要求被上訴人違法補行核發
    核准證明文件，實非可取。因而為上訴人敗訴之判決。
四、本院核原判決依上開規定及說明，尚無違誤，上訴意旨仍執陳詞並指摘原判決有
    不適用法規或適用不當及判決不備理由之違背法令，聲明廢棄改判。惟查：原判
    決已援引促進產業升級條例第六十八條及第六十條第四項規定，以本件移轉等事
    實均發生於促進產業升級條例施行期間（八十年一月一日施行，修正條文自八十
    九年一月一日施行），自應適用本條例之規定，足證原判決尚無不適用法規或適
    用不當之違背法令。次查：原判決既已引用促進產業升級條例第六十八條及第六
    十條第四項「申辦工業區土地或建築物所有權移轉時，應報經工業主管機關核准
    ，並檢附核准之文件申辦所有權移轉登記。」之規定，據以指明上訴人未依上開
    規定於移轉所有權登記以前，先向被上訴人申請核發核准之文件，再據以辦理所
    有權移轉登記。乃竟於辦理所有權移轉登記後，再要求被上訴人事後補發證明文
    件，於法律規定程序前後倒置而有不合，因而為上訴人敗訴之判決，亦難謂有判
    決不備理由之違背法令。上訴意旨無非持其主觀一己之法律見解，斤斤指摘，核
    無足取，應認上訴為無理由。應予駁回。
據上論結，本件上訴為無理由，爰依行政訴訟法第二百五十五條第一項、第九十八條
第三項前段，判決如主文。
中　　華　　民　　國　　九十一　　　年　　　九　　　　月　　二十六　　　日
                    最 高 行 政 法 院  第 二 庭
                                審 判 長 法  官　　　陳　石　獅
                                         法  官      吳  明  鴻
                                         法  官　　　彭　鳳　至
                                         法  官　　　高　啟　燦
                                         法  官　　　黃　合　文
右  正  本  證  明  與  原  本  無  異
　　　　　　　　　　　　　　　　　　　　 法院書記官　張　雅　琴
中　　華　　民　　國　　九十一　　　年　　　十　　　　月　　　三　　　　日
